臺灣高等法院臺中分院刑事判決　 94年度重上更(二)字第146號
上　訴　人　臺灣彰化地方法院檢察署檢察官
被　　　告　丁○○
選任辯護人　張柏山律師
　　　　　　洪煌村律師
上列上訴人因被告偽造文書案件，不服臺灣彰化地方法院87年度
訴字第163號中華民國87年6月3日第一審判決（起訴案號：臺灣
彰化地方法院檢察署八十六年度偵字第6048號），提起上訴，判
決後經最高法院第二次發回更審，本院判決如下：
    主  文
原判決關於丁○○部分撤銷。
丁○○共同行使偽造公文書，足以生損害於公眾，處有期徒刑壹
年陸月，緩刑肆年。
    事  實
一、丁○○於民國八十四年十月間起至八十五年四月間止，任職
    臺灣省立彰化醫院（下簡稱彰化醫院）院長，甲○○為彰化
    醫院代理總務主任（業經本院判處有期徒刑一年二月，緩刑
    三年確定），宋啟前（業經本院判處有期徒刑一年四月，緩
    刑三年確定）為彰化醫院總務室技術員，葉敏坤則係彰化醫
    院之政風室主任（業經本院判處有期徒刑一年，緩刑二年確
    定），均係依法令從事公務之人員。丁○○於八十四年十一
    月間欲在彰化醫院前廣場設置停車場，經甲○○請案外人施
    百倉，就廣場前半邊範圍估價結果，造價為新臺幣（下同）
    四十餘萬元，丁○○認價格太高遂作罷，惟另找其認識之陳
    宏章（對外自稱陳政行，業經原審法院判處有期徒刑一年六
    月，緩刑三年確定）估價結果，造價為四十萬元至四十五萬
    元左右，丁○○續要求陳宏章再就廣場全部施工予以估價，
    陳宏章遂估價為九十一萬八千零十五元，陳宏章並商請陳梅
    雀（業經檢察官為不起訴處分）在其書寫之估價單上，蓋用
    正宏土木包工業（下稱正宏包工業）之印章後，將之交予丁○○；嗣因臺灣省政府衛生處處長欲至彰化醫院視察，丁○○為趕在衛生處長視察前完工，明知上開工程，依彰化醫院
    採購及營繕工程稽核小組作業要點第四條第四項之規定，應
    由其授權經辦單位（即總務室），取具二家以上之估價單，
    進行實質比價或議價辦理，其竟未依前揭規定辦理，而逕行
    同意停車場營繕工程（下簡稱本件停車場工程）全部之施工
    ，以九十一萬八千零十五元之價格交由陳宏章施作，並交待
    陳宏章應另取具二張其他廠商之估價單，以求形式符合前揭
    規定，陳宏章乃依丁○○之指示，補送張申霖（業經檢察官
    為不起訴處分）所經營之文豐土木包工業（下稱文豐包工業
    ），金額為一百零九萬三千二百零七元之估價單、及許陳梅
    雀所提供名義為宇達營造有限公司（下稱宇達公司），金額
    為一百萬七千二百六十五元之估價單各一紙予丁○○，隨即
    於同年十二月中旬某日逕行開工，並於約十日後之同年十二
    月下旬完工。丁○○遂基於行使偽造公文書之犯意及行使登
    載不實公文書之概括犯意，(1)於八十四年十二月下旬某日，
    與宋啟前明知本件停車場工程並未依規定辦理比價手續，而
    共同基於犯意聯絡，由當日代理甲○○職務之宋啟前依丁○○所交付之上開三張估價單，在其職務上所掌之比價簽呈之
    公文書上，為「停車場工程有正宏包工業、宇達公司、文豐
    包工業等三家廠商參加比價，以正宏包工業估價最低，是否
    准予承包，簽呈日期為八十四年十二月十一日」等內容不實
    之記載，於送請丁○○核章後，再將該比價簽呈持彰化醫院
    會計室行使，會計室因而支付工程款三十萬元予陳宏章，足
    以生損害於政府對本件停車場工程及相關公文書稽查管理之
    正確性。(2)嗣於八十五年三月間，陳宏章請領尾款六十一萬
    八千零十五元時，宋啟前自知其前製作之比價簽呈內容不實
    ，遂將該比價簽呈撕毀，丁○○仍續同一概括之犯意，指示
    代理總務主任甲○○重行補製作內容不實之比價簽呈、及製
    作辦理驗收手續簽呈、驗收紀錄等公文書，以符合程序上之
    規定，甲○○明知本件停車場工程實際上未依規定辦理比價
    及驗收手續，竟於八十五年三月間某日，與丁○○及已於八
    十五年三月一日退休，不具公務員身分之彰化醫院前會計室
    主任丙○○，共同基於犯意聯絡，由甲○○依據宋啟前先前
    所製作內容不實之比價簽呈，製作一份內容完全相同之比價
    簽呈公文書，日期仍偽填為八十四年十二月十一日，丙○○
    亦明知本件停車場工程未依規定辦理比價，仍以不詳之方式
    取得其已繳回之會計室主任之職章，冒充彰化醫院會計室主
    任名義，在該簽呈上會簽「會計室本年度僅能容納預算３０
    ０、０００．００元」等語，並簽名及蓋職章，而僭行公務
    員職權，甲○○又同時與丁○○、丙○○、葉敏坤共同基於
    犯意聯絡，由甲○○製作內容不實之辦理驗收手續之簽呈、
    日期偽填為八十四年十二月二十八日，葉敏坤及已不具公務
    員身分之丙○○亦明知本件停車場工程未辦理驗收手續，仍
    分別蓋章或簽名於該辦理驗收之簽呈上面；甲○○復同時與
    丁○○、丙○○、宋啟前、葉敏坤、陳宏章共同基於犯意聯
    絡，由甲○○製作內容不實之驗收紀錄，日期偽填為八十四
    年十二月二十九日，葉敏坤、宋啟前、陳宏章（使用偏名陳
    政行）及已不具公務員身分之丙○○亦明知本件工程實際上
    並未辦理驗收手續，仍分別在該驗收紀錄上簽名或蓋章，表
    示其等於上開期日確有參與上開工程之驗收，上開不實之比
    價簽呈、驗收簽呈，及驗收紀錄，均經甲○○送請丁○○核
    章後，再持向彰化醫院會計室行使，會計室乃據以支價簽呈
    、驗? 請丁○○核章，並轉由彰化醫院會計室據以支付陳宏
    章六十一萬八千元之尾款，足以生損害於政府機關對本件停
    車場工程及相關公文書稽查管理之正確性。甲○○嗣於犯罪
    未被發覺前向法務部調查局彰化調查站自首，始查知上情。
二、案經法務部調查局彰化調查站移送臺灣彰化地方法院檢察署
    檢察官偵查起訴。
    理  由
一、共犯甲○○、宋啟前、葉敏坤、陳宏章、丙○○，及證人許
    陳梅雀、張申霖、施百倉等人於法務部調查局彰化調查站（
    下稱彰化調查站）及偵查中所為供述，係被告以外之人於審
    判外之供述，惟辯護人於本院調查證據時，知有前揭情形，
    未於言詞辯論終結前聲明異議，視為同意該供述作為證據，
    且本院審核該陳述作成時之情況，認為適當，依刑事訴訟法
    第一百五十九條之四第二項、第一項之規定，得為證據，合
    先敘明；訊據上訴人即被告（下簡稱被告）丁○○矢口否認
    有何不法犯行，辯稱伊就任彰化醫院院長後，就指示要採分
    層負責，公開比價是由承辦之總務單位來做，與伊無關，伊
    只是最後核示程序有無合法，且本件工程亦有辦理驗收手續
    ，但何時辦理驗收伊並不清楚，是被告甲○○以簽呈將驗收
    報告送伊核示，因上面已有會計、政風單位之簽章，伊乃予
    核示，至於伊於何時核章已記不清楚，又陳宏章於八十四年
    十二月二十九日即開立發票請求給付工程款三十萬元，係由
    甲○○依請款作業流程檢具比價單、工程合約、完工驗收證
    明等文件，並於該次請款單上簽章簽請付款云云；經查：
（一）右揭事實，業據：
    １共犯甲○○於彰化調查站訊問時供承：「‧‧‧我擔任省
      立彰化醫院代理總務主任時有受院長丁○○指示，虛偽簽
      辦醫院停車場工程發包手續。」、「在八十四年十一月時
      ，院長丁○○要我辦理醫院前停車場整修工程，所以我就
      叫培發土木包工業來預估，結果工程款須四十餘萬元（指
      本件停車場工程前半邊之停車場造價），該金額超過醫院
      美化環境三十萬元的預算，所以就未讓培發土木承包。‧
      ‧‧在八十四年十二月中旬（詳細日期已記不清楚），我
      發現陳政行（即陳宏章）已在動工整修停車場，當時我詢
      問陳政行（即陳宏章）何人叫他來施工，陳政行（即陳宏
      章）答稱係院長丁○○叫他來施工的，‧‧‧在八十五年
      三月間，陳政行（即陳宏章）到醫院找我，要求支付工程
      款，‧‧‧院長丁○○指示我，儘快補辦工程合約手續，
      以便支付尾款給陳政行（即陳宏章）‧‧‧本院總務室技
      術員宋啟前已先行簽辦該發包手續，不過宋啟前簽辦後才
      後悔，又將該補工程合約手續推給我辦理，‧‧‧我在院
      長丁○○的指示下，不得已才和陳政行（即陳宏章）於八
      十五年三月間，虛偽簽辦估價簽呈、驗收紀錄，該簽辦手
      續（即事後補具之手續）雖然在八十五年三月才辦理，但
      日期上我們均寫八十四年十二月‧‧‧」、「我是受丁○○的壓力才虛偽簽辦該工程手續。」、「該工程是由院長
      丁○○直接叫包商陳政行（即陳宏章）前來施工，‧‧‧
      」、「‧‧‧由於陳政行是院長丁○○直接叫他前來施工
      ，所以並沒有辦理發包手續，也沒有驗收程序‧‧‧」、
      「‧‧‧（宋啟前）．．要我依照該文（即前比價簽呈）
      之內容，重辦謄寫‧‧‧」等語（調查局卷第一頁至第七
      頁）；於偵查中亦坦承其有受院長丁○○指示違法簽報發
      包工程款項及供稱：「‧‧‧後來陳宏章就來做了，我跟
      陳宏章說你為何來做，我就跑上去跟院長說明程序不符合
      怎麼辦，院長說他要負責，他說工程要在處長來之前要做
      好。．．宋啟前有簽一張簽呈，因為此工程約十天左右就
      完工了，．．他（被告宋啟前）有付了三十萬元給廠商陳
      宏章，‧‧‧宋啟前說這些工程是我負責的，‧‧‧我是
      照宋啟前的簽呈再抄上去，事實上我也不知道是否有比價
      ，是受院長的壓力我才簽的，‧‧‧我當時簽那張簽呈時
      間是三月份（按係八十五年），但宋啟前那張簽呈日期是
      十二月份，‧‧‧所以我照抄的簽呈也寫十二月日期」、
      「（提示簽呈一份）這是我照宋啟前簽的，我重抄上去的
      ，這是我在三月份時寫的」、「這三張估價單是我後來才
      看到的」、「原來沒有合約書，後來要請款六十萬元時，
      才要求他（指陳宏章）補來」等語（偵查卷第十八頁、第
      十九頁、第三○頁、第四十九頁）；於原審供承：「簽呈
      是在八十五年三月份寫的，而非在八十四年底」、「‧‧
      ‧陳宏章來做（指本件停車場工程）時我也很驚訝，因為
      本件我承辦是沒有做比價程序」等語（原審卷第二八頁、
      第五一頁、第五二頁）；於本院更一審審理時則供承：「
      我是證人（指陳宏章）三月份來領尾款六十幾萬元時才補
      做的（指比價簽呈），之前的簽呈撕毀了」、「驗收紀錄
      及比價簽呈是你一起拿給丙○○的？）當時（指八十五年
      三月）宋先生（指宋啟前）將簽呈（指比價簽呈）撕毀，
      我聽院長指示後，重新製作一份簽呈，我想趕快將本案辦
      好，結果我又發現沒有驗收紀錄也沒有合約書，我就問宋
      先生，結果宋先生說他沒有做驗收紀錄，所以我又製作了
      一份驗收紀錄，才一起拿過去（指拿給丙○○蓋章）」等
      語明確（更一審卷第九七頁、第一九四頁）。於本次更審
      審理中供稱：「（估價簽呈、驗收紀錄簽辦手續是妳事後
      補做的是不是？）是的。八十五年三月間廠商來時補做的
      。」「（丙○○不是在八十五年三月一日已經退休了嗎？
      為什麼有她的印章在上面？）丙○○她是回來補蓋的。」
      「（為什麼退休的人員可以回來補蓋章？）因為院長有指
      示她回來補蓋，要讓廠商可以順利領取尾款。」「（丙○○的印章是從何而來？是誰蓋上？）丙○○她回來親自拿
      她自己的章蓋上的，印章是如何來的我不清楚。」「（妳
      說的前半段工程款是宋啟前辦的，他有在八十四年十二月
      二十九日製作比價簽呈？）對。宋啟前他之後認為不妥就
      到會計室拿回撕毀。」「（簽辦工程簽呈原來不是妳的職
      責嗎？）因為當天我人去出差不在。因為我不在，是否有
      人指示他做的我不清楚。」「（妳出差宋啟前他是妳的職
      務代理人嗎？）我的職務第一順位代理人是林翠華，第二
      順位代理人才是宋啟前。八十四年十二月二十九日當天我
      出差，宋啟前（他是技術人員）是否我的職務代理人我不
      太清礎。」「（妳說院長有指示丙○○回來，指示當時妳
      是否在場？）院長指示補辦簽呈當時，我有對院長提到丙○○會計主任人已經退休了。」「（妳是否有看到丙○○
      親自補蓋上章？）有。我有看到。簽呈撕掉我也看到。」
      「（包商第一次請款你知道否？）是事後人家跟我講的我
      才知道。」「（八十四年十二月二十九日包商請款單據上
      的蓋章是否妳蓋的？）那是事後再補蓋的。」等語（本院
      九十四年十月二十七日審理筆錄）
    ２共犯宋啟前於彰化調查站訊問時供承：「八十四年十二月
      下旬，‧‧‧，由於我發現廠商來請款，但因程序不合（
      即先行施工，卻無比議價紀錄），於是我即書寫簽呈並附
      呈施工廠商正宏土木包業負責人陳政行（即陳宏章），攜
      來文豐包工業及宇達公司之估價單，其中以正宏包工業之
      估價九十一萬八千零十五元為最低，要求准予由正宏包工
      業承做，後來院長也予批示，由於該份簽呈是事後補的，
      所以我將日期倒溯為八十四年十二月十一日。‧‧‧因營
      繕工程係甲○○主辦的業務，我於是將簽呈交給她，並告
      訴她這份簽呈中的業務是她的，不應由我來簽，請她重簽
      ，後來甲○○小姐照我的簽呈重簽，我則將原簽呈收回銷
      毀。」、「該工程實際上並未辦理驗收，而是在事後由甲○○提供之工程驗收紀錄，我在該紀錄上蓋章配合完成驗
      收紀錄。」（調查局卷第三一頁、第三二頁）；於本院更
      一審調查中供承：「我代簽（指比價簽呈）的時間是八十
      四年十二月下旬沒錯，偶而她（指甲○○）不在我就替她
      做了」等語（更一審卷第七三頁）。
    ３共犯丙○○於彰化調查站訊問時供承：「彰化醫院辦理八
      十五年度廣場整建及規劃工程時，並無按照『採購及營繕
      工程稽核小組作業要點』依規定辦理，也沒有經過『採購
      及營繕工程稽核小組』依規定辦理。」、「我只負責監驗
      ，驗收由總務人員負責，‧‧‧實際上他們怎麼驗收我不
      清楚。」等語（調查局卷第三四、三五頁）。
    ４共犯葉敏坤於彰化調查站訊問時亦坦承：「（八十五年度
      廣場整建及規劃《停車位》工程）並未做驗收‧‧‧。」
      、「甲○○八十四年十二月二十八日擬依規定辦理驗收手
      續）該簽呈係於八十五年三月間，管理發展基金委員會議
      後，由甲○○補簽，為完備手續找我會章，當時會計主任
      丙○○已退休，因他已經簽會後，所以我才補蓋章。」等
      語（調查局卷第四一頁）；於偵查中復坦承：「停車場有
      無驗收我不知道，我沒有參加‧‧‧。」等語（偵查卷第
      十九頁）。
    ５共犯陳宏章於彰化調查站訊問時亦坦承其於被告丁○○任
      職草屯療養院時，二人即已認識，並明確供承：「‧‧‧
      八十四年十一月間某日，丁○○連絡我說彰化醫院有停車
      場工程要施做，叫我前往估價，我才知道彰化醫院停車場
      工程。」、「八十四年十一月間，丁○○找我到彰化醫院
      院長室，告訴我該醫院前面要蓋停車場，要我估價看看，
      我即查看停車場預定地，並告訴他初估要四十餘萬元，謝
      院長即要我先回去繪圖及詳細估價，‧‧‧二、三天後，
      我即帶設計圖到院長室供謝院長閱覽‧‧‧，閱後謝院長
      要我回去詳細估價，我即繕寫總價九十一萬八千零一十五
      元的估價單，並請許梅雀幫我蓋上正宏土木包工業之公司
      章，於二、三天後交給謝院長，再過二、三天後，謝院長
      再通知我到他辦公室，告訴我工程讓我做，叫我再補送二
      張估價單，我即再繕寫乙張一百零九萬三千二百零七元的
      估價單，並請宇達營造公司的職員幫忙繕寫一百萬七千二
      百六十五元的估價單，送交謝院長，以完備估價程序。」
      、「在我將估價單交給謝院長後不久，謝院長通知我一星
      期後找假日動工，‧‧‧整個停車場工期約十天左右。」
      、「該停車場工程並沒有辦理驗收手續。」、「原先丁○○院長找我施做此項工程時，即向我說明工程款不能一次
      付清，當時我答應他，直到十二月底全部工程完成時，該
      醫院即通知我院長快出國了，如果要領工程款，要趕快來
      申請，我即要求許陳梅雀開立正宏土木包工業『廣場花園
      拆除』三十萬元發票，向彰化醫院請款，當時係由宋姓職
      員（即宋啟前）承辦，‧‧‧領得三十萬元‧‧‧。八十
      五年三月間，我二次向該醫院催領工程款，‧‧‧同時於
      已寫好的驗收紀錄上簽名後，領到該醫院所開立之六十一
      萬八千元支票。」，「‧‧‧驗收紀錄雖然是寫八十四年
      十二月二十八日、二十九日（按應係二十九日），實際上
      都是在八十五年三月間補做的。」等語（調查局卷第四六
      頁至第四八頁）；於偵查中亦供承：「（你做（本件）停
      車場工程有無先去跟別人比價？）沒有」等情甚詳（偵查
      卷第二○頁背面）。
　  ６共犯甲○○所供，於八十四年十一月間，培發土木包工業
      曾就本件停車場工程中前半邊停車場部分估價而未予承包
      乙節，核與證人即培發土木包工業工地主任施百倉於彰化
      調查站及偵查中證述情節相符（調查局卷第十四頁、第十
      五頁；偵查卷第二七頁）。又共犯陳宏章供承本件停車場
      工程九十一萬八千零一十五元之估價單，係伊請許陳梅雀
      幫伊蓋上正宏土木包工業之公司章，且其餘一百萬七千二
      百六十五元及一百零九萬三千二百零七元之估價單部分，
      亦係伊嗣後分別請宇達營造有限公司負責人許陳梅雀及文
      豐土木包工業負責人張申霖提供空白估價單，由伊自行決
      定填具估價金額，許陳梅雀及張申霖實際上並未參與本件
      停車場工程之比價事宜等情，亦與證人即正宏土木包工業
      、宇達營造有限公司負責人許陳梅雀及證人即文豐土木包
      工業負責人張申霖於彰化調查站及偵查中證陳情節相符（
      調查局卷第六一頁至第六三頁、第七五頁至第七六頁、偵
      查卷第四三頁至第四五頁）。此外，並有本件停車場工程
      之比價簽呈、簽請辦理驗收手續簽呈、驗收紀錄、估價單
      、核銷單據等附卷可證（調查局卷第四二頁至第四四頁、
      第五三頁至第五五頁、第六四頁、第六五頁；偵查卷第三
      五頁至第三九頁）。共犯甲○○、丙○○、宋啟前、葉敏
      坤、陳宏章等人前開於彰化調查站、偵查、原審、或本院
      審理中所供，就與本案論罪有關之重要情節互核均相合，
      核與證人施百倉、許陳梅雀、張申霖前開證述情節，及卷
      附之比價簽呈、簽請辦理驗收手續簽呈及驗收紀錄等內容
      亦吻合，其等所供尚非不可採信。
（二）被告將陳宏章一人自行提出之三廠商估價單交予宋啟前指
      示其製作比價簽呈，嗣後並指示被告甲○○重新補製該比
      價簽呈，且於本件停車場工程未辦理驗收之情形下，指示
      被告甲○○簽擬辦理驗收手續之簽呈及驗收紀錄等情，迭
      有前揭事證為據，況本件係高達九十一萬八千零十五元之
      工程，若非在被告之指示並同意下，衡情宋啟前、甲○○
      於本件停車場工程未辦理比價等程序之情形下，斷無擅自
      同意陳宏章逕行進場施工之可能，被告丁○○空言辯稱伊
      係院長，均依規定分層負責，本案如有不法犯行均與伊無
      關云云，顯係推諉飾卸之詞，實無可採；又陳宏章於彰化
      調查站訊問時已明確供承伊於八十四年十二月底完成
      本件停車場工程向彰化醫院請領三十萬元工程款時，係由
      宋啟前所承辦等語（調查局卷第四八頁），與宋啟前於本
      院更一審審理中供承因為甲○○有時不在，所以廠商來請
      款，伊就替甲○○處理，且八十四年十二月有關陳宏章向
      彰化醫院請領三十萬元工程款之付款事宜是由伊承辦，伊
      再將付款憑證交給會計、出納等語（本院更一審卷第七四
      頁、七五頁），互核相符，觀諸甲○○於本院更一審調查
      中供述三十萬元工程款之請款單並不是伊做的，當時伊不
      在，伊印章放在抽屜等語（更一審審卷第九六頁），益證
      當時係因甲○○不在辦公室，由宋啟前承辦陳宏章請領三
      十萬元工程款付款事宜，並蓋用甲○○職章於請款單上，
      甲○○並無承辦該付款事宜或蓋職章簽請付款之情事甚明
      ；被告另提出八十四年十二月二十九日之統一發票影本，
      稱如非手續完備，醫院不會於八十四年十二月二十九日支
      付陳弘章三十萬元云云，然支付該三十萬元如確手續齊備
      （包括實質比價、製作契約書、驗收等），宋啟前豈會於
      醫院支付三十萬元工程款後，竟畏懼至作出撕毀簽呈之極
      度反常行為，尤弘美又有何可能平白生事至調查局自首，
      被告所謂手續齊備始付款云云，亦僅被告片面之詞，無可
      輕信，被告急於在臺灣省政府衛生處處長至彰化醫院視察
      前完成本件停車場工程，復囿於當年度可核支之款項已不
      足支付本件全部之工程款，遂於八十四年十二月二十九日
      本案相關文件、手續未齊備之情況下，先行核支三十萬元
      工程款已甚明灼，被告丁○○前開所辯，自不足採信。
（三）共犯甲○○雖於本院更一審審理中改稱：本件停車場工程
      實際上有辦理比價及驗收手續，伊有參與驗收，伊雖於八
      十五年三月間有補製作比價簽呈、簽請辦理驗收手續簽呈
      及驗收紀錄之行為，惟該公文書之內容並無不實之處云云
      。惟查，本件停車場工程驗收紀錄上所載驗收時間係八十
      四年十二月二十九日上午十時，有驗收紀錄附卷可證，然
      查八十四年十二月二十九日，甲○○全日係至台中縣豐原
      市參加研習會，有甲○○之出差卡影本、結業證明書附卷
      可證（原審卷第六七頁、本院更一審卷第二一二頁），其
      於本院更二審審理中亦再次供陳比價簽呈、驗收記錄及驗
      收簽呈係八十五年三月間廠商來時補做，故甲○○於上開
      日期，顯未會同宋啟前、丙○○、葉敏坤等人共同為本件
      停車場工程之驗收，況本件停車場工程合約書係陳宏章於
      八十五年三月間才補具交給甲○○，亦據甲○○供承在卷
      已如前述，則本件停車場工程亦無依工程合約等相關內容
      規定，就工程應完成之數量、規格、品質等詳予檢驗之可
      能，益證甲○○並未參與本件停車場工程之驗收，且上開
      驗收紀錄之內容係屬不實，甲○○前開翻異之詞顯與事實
      不合，尚難採信。
（四）共犯丙○○雖於本院更一審審理中供稱：本件停車場工程
      有依規定辦理比價，伊有核對三家廠商比價，手續都齊全
      ，八十四年十二月二十九日亦有參與本件停車場工程之驗
      收，伊於八十五年三月一日退休後職章已繳回銷毀，並未
      再以彰化醫院會計室主任名義簽具任何公文云云。惟查丙○○係於八十五年三月一日自彰化醫院退休乙節，有行政
      院衛生署彰化醫院九十一年三月十一日（九十一）彰醫人
      字第○六二號函附卷可證（本院更一審卷第二○頁、第二
      一頁）。而甲○○係於八十五年三月間某日始製作日期倒
      填為八十四年十二月十一日之比價簽呈，且係依宋啟前先
      前製作之比價簽呈內容，重新謄寫製作一份，宋啟前隨即
      將其先前製作之比價簽呈收回撕毀，已迭有前揭事證為據
      。另衡諸丙○○在前開甲○○事後補具之比價簽呈上經批
      示：「不足之金額擬等發展研究基金核准後支付」等語（
      偵查卷第三六頁），而按彰化醫院管理發展基金管理委員
      會，係於八十五年三月二十五日方成立並開會一節，業據
      證人柯淑芬、共犯葉敏坤於彰化調查站中證陳明確（調查
      局卷第十六頁、第四○頁），並有該管理委員會會議記錄
      附卷可證（調查局卷第八頁），是丙○○顯無可能在八十
      四年十二月間即可為上開批示，益證丙○○係在八十五年
      三月間，方始在上開比價簽呈為上開批示。再參以甲○○
      於本院更一審審理中供承伊於八十五年三月間某日重新補
      作比價簽呈後，伊有向被告丁○○請示丙○○已退休，該
      比價簽呈上沒有丙○○的印章怎麼辦，結果被告丁○○說
      他會想辦法請丙○○回來蓋章，後來丙○○有回醫院，伊
      是拿該比價簽呈至會計室給丙○○蓋章等語（本院更一審
      卷第一九二頁、第一九三頁），足認丙○○於八十五年三
      月一日退休後確有於甲○○製作之比價簽呈上蓋職章之情
      事。此外，八十四年十二月二十九日甲○○全日係至台中
      縣豐原市參加研習會，當日甲○○顯無會同宋啟前、丙○○、葉敏坤等人共同為本件停車場工程驗收之可能，葉敏
      坤於調查站亦供述未參與驗收，亦如前述，故丙○○於甲○○製作之比價簽呈上所蓋之職章，及於辦理驗收手續簽
      呈、驗收紀錄上之簽名，顯係於八十五年三月間某日所簽
      蓋無訛。至行政院衛生署彰化醫院於九十一年七月二日（
      九十一）彰醫人字第二六三四號函中固覆稱依規定職員離
      職時，需將職名章截角後繳該院人事室集中保管，並於每
      年年底統一焚銷，致無法檢附丙○○之職名章等語（本院
      更一審卷第一七五頁），惟證人即是時任職彰化醫院人事
      室之科員方淑惠於本院更一審中雖經到庭證稱：「（你如
      何記得當天銷燬那顆職章？）我們都會當天銷燬繳回的職
      章，因為要銷燬職章才可以蓋章」等語，惟經本院進一步
      質問後，又據證稱：「就算我沒有當天銷燬，也會放在我
      後面櫃子的抽屜，不可能讓他們帶走，因為事情過了很久
      了，我不能確定有無當天銷燬丙○○的職章，但我可以確
      定一定有收回那顆職章」、「我可以確定有收回職章，但
      我不能確定有無當天銷燬那顆職章」、「（不管是不是當
      天銷燬，你能否確定有銷燬丙○○那顆職章？）我沒有辦
      法確定有無銷燬那顆職章．．」等語綦詳（本院更一審卷
      一六四頁、第一六五頁），丙○○於本院第二次更審中再
      次到庭作證，就其如何取得該職章雖仍堅不吐實，惟依前
      揭事證，丙○○應係於八十五年三月間某日，以不詳方式
      取回尚未截角銷燬之職章，蓋於甲○○所為簽呈上無訛。
      丙○○所供，因事涉本身利害關係，尚難遽予採信。
（五）宋啟前雖於偵查、原審、本院上訴審及更一審中改稱：伊
      製作之上開停車場工程比價簽呈，是甲○○請伊代擬的，
      伊於八十四年十二月十一日即已製作，伊於同年月二十九
      日並有參與驗收云云；又陳宏章雖於偵查、原審及本院更
      一審時改稱：伊有與院長丁○○、副院長、秘書、宋啟前
      、甲○○等人，會同辦理驗收手續，伊將三張估價單送交
      被告甲○○，是承辦單位叫伊去施工，至於是何人伊不清
      楚云云，不惟與其等於彰化調查站所供不符，且證人即彰
      化醫院副院長林英彥於原審亦明確證述伊並未參與本件停
      車場工程之驗收等語（原審卷第八五頁），復與卷附驗收
      紀錄及本審上開調查所得不合，陳宏章於本院更一審稱其
      於調查站之筆錄不正確云云，然證人即承辦本案調查員石
      國興業據於本院更一審調查中到庭證稱該份筆錄均係依據
      陳宏章之供述而紀錄，並無誘導、脅迫情事（本院更一審
      卷第一一七頁），參以宋啟前、陳弘章及甲○○於彰化調
      查站所供之重要情節均相符，宋啟前、陳弘章嗣後所為卸
      責之詞，自均無足採信；又宋啟前於調查站供述八十四年
      十二月下旬，甲○○至省訓團受訓，然查八十四年十二月
      二十九日，甲○○應係至台中縣豐原市參加研習會，已如
      前述，所謂臺灣省政府訓練團受訓日期應係八十五年一月
      十五日至同年月十九日，有彰化醫院回函可證，宋啟前所
      述應係口誤或記憶錯誤所致，不足以此否定其關於不利被
      告部分所為供詞之真實；且林翠華雖係甲○○之第一順位
      職務代理人，惟宋啟前係甲○○之第二順位職務代理人，
      業據甲○○於本院審理中供明在卷，於甲○○出差及林翠
      華亦有事不克代理甲○○時，宋啟前即為甲○○之職務代
      理人，宋啟前為本件之比價簽呈時，確為甲○○之職務代
      理人，亦無可置疑；又甲○○就是否親見丙○○於退休後
      回醫院蓋職章及簽名一節，於本院更一審審前後供述固有
      不符（或稱是被告丁○○請丙○○回來辦理，或稱被告丁○○表示會處理，伊推測係丙○○退休後始回來辦理，或
      稱係伊親拿簽呈給丙○○蓋章），然本案案發至今已逾六
      年，八十五年時甲○○亦未預期日後竟會衍生刑案，是就
      各項細節本不會刻意記憶，復事關人情與刑責，究應如何
      供述較妥，尚有其為難之處，歷次之應訊，所思所慮未必
      始終如一，前後所供難免略有差異之處，與情理亦難謂有
      何違悖之處，然丙○○身為會計室主任，如非伊親自回院
      簽名、蓋章，他人豈敢越俎代，且於本院審理中亦已再
      次確認丙○○確有回醫院蓋章及簽名，本院綜核前揭各項
      事證，仍認前揭蓋章及簽名確係丙○○退休後於八十五年
      三月間回彰化醫院所為無訛。
（六）被告所辯無非飾卸之詞，不足採信。事證明確，被告犯行
      ，洵堪認定。
二、被告為彰化醫院之院長，係依法令從事於公務之人員，丙○○於退休不具公務員身分後，明知甲○○製作之比價簽呈、
    辦理驗收手續簽呈及驗收紀錄等內容係屬內容不實公文書，
    猶在比價簽呈上蓋職章並書寫個人意見，及在辦理驗收手續
    簽呈及驗收紀錄上簽名，比價簽呈上蓋職章及書具個人意見
    部分係偽造之公文書，辦理驗收手續簽呈及驗收紀錄上其簽
    名，亦係表明伊本於會計室主任職責受會簽或參與驗收之意
    ，亦屬偽造之公文書。被告丁○○於八十四年十二月下旬某
    日，明知宋啟前就本件停車場工程簽請由正宏包工業承包之
    比價公文簽呈係屬不實之登載，仍予核章而使彰化醫院據以
    付款予陳宏章三十萬元，核其所為，係犯刑法第二百十六條
    、第二百十三條之行使公務員登載不實文書罪。被告丁○○
    於八十五年三月間某日，明知甲○○就本件停車場工程簽請
    由正宏包工業承包之比價公文簽呈係屬不實之登載，及彼三
    人於同時與葉敏坤均明知甲○○簽請辦理驗收手續之公文簽
    呈係屬不實之登載，暨彼三人於同時與宋啟前、葉敏坤、陳
    宏章均明知甲○○製作之驗收紀錄係屬不實之登載，仍於該
    簽呈及驗收紀錄上、由當時已退休之被告丙○○冒充公務員
    以彰化醫院會計主任名義會簽並驗收而行使職權、並由被告
    丁○○分別予以核章，准由正宏包工業承包及准予驗收，致
    彰化醫院據以付款予陳宏章六十一萬八千元之犯行，核被告
    丁○○係犯刑法第二百十六條、第二百十一條之行使偽造公
    文書罪、第二百十六條、第二百十三條之行使公務員登載不
    實文書罪，及同法第一百五十八條之僭行公務員職權罪，其
    偽造公文書、公務員登載不實之低度行為，為行使偽造公文
    書、行使公務員登載不實文書之高度行為所吸收，不另論罪
    。被告於八十四年十二月下旬某日行使公務員登載不實該部
    分犯行與宋啟前間，被告於八十五年三月間某日就甲○○製
    作不實之比價公文簽呈該部分犯行，與甲○○、丙○○間，
    被告就甲○○製作不實之辦理驗收手續公文簽呈該部分犯行
    ，與甲○○、丙○○、葉敏坤間，就甲○○製作之驗收紀錄
    所為犯行與甲○○、丙○○、宋啟前、葉敏坤、陳宏章間，
    有犯意聯絡及行為分擔，為共同正犯。被告於八十五年三月
    間，共同行使偽造公文書及行使公務員登載不實文書之犯行
    ，雖有前開二份簽呈及驗收紀錄一份，惟係同時同地持續為
    之，所侵害之法益相同，且係為達同一之目的，應僅成立行
    使偽造公文書及行使公務員登載不實文書各一罪。另被告先
    後二次行使公務員登載不實文書罪犯行，時間緊接，所犯構
    成要件相同，顯係基於概括之犯意反覆為之，為連續犯，應
    依刑法第五十六條之規定以一罪論，並加重其刑；被告所犯
    行使偽造公文書罪、連續行使公務員登載不實文書罪、僭行
    公務員職權罪間具有方法、結果之關係，為牽連犯，應從一
    重之行使偽造公文書罪處斷。被告於八十四年十二月下旬某
    日與宋啟前共同行使登載不實文書部分，被告與甲○○、丙○○僭行公務員職權部分，暨被告與甲○○、丙○○共同行
    使偽造公文書部分，雖未據起訴，惟與起訴部分，有牽連犯
    之裁判上一罪關係，自為起訴效力所及，本院自應併予審理
    。
三、原審未詳細勾稽全案證據調查所得，逕為被告無罪之諭知，
    尚有未洽，公訴人上訴意旨指摘原審判決此部分不當，為有
    理由，自應由本院將原審判決關於被告丁○○部分撤銷改判
    。爰審酌被告係機關首長，本案犯行係其未依規定辦理工程
    發包所引發，犯後復將一切責任推諉於下屬，惟念被告前無
    不法行為紀錄，本案犯行係因趕做本件停車場工程所致等一
    切情狀，量處如主文第二項所示之刑。查被告未曾受有期徒
    刑以上刑之宣告，有臺灣高等法院被告全國前案紀錄表在卷
    足稽，經此偵審程序之教訓，當知所警惕，信無再犯之虞，
    所宣告之刑，本院認以暫不執行為適當，爰併予宣告緩刑四
    年，以勵自新。
四、據上論斷，應依刑事訴訟法第三百六十九條第一項前段、第
    三百六十四條、第二百九十九條第一項前段、刑法第二十八
    條、第一百五十八條、第二百十六條、第二百十三條、第二
    百十一條、第五十五條、第七十四條第一款，罰金罰鍰提高
    標準條例第一條前段，判決如主文。
本案經檢察官乙○○到庭執行職務。
中　　華　　民　　國　　94　　年　　11　　月　　10　　日
               刑事第十庭 審判長法　官　林　照　明
                                法　官　唐　光　義
                                法　官　林　清　鈞
上列正本證明與原本無異。
如不服本判決應於收受送達後十日內向本院提出上訴書狀，其未
敘述上訴之理由者並得於提起上訴後十日內向本院補提理由書（
均須按他造當事人之人數附繕本）。
                                書記官　劉　恒　宏
中　　華　　民　　國　　94　　年　　11　　月　　15　　日
　　　　　　　　　　　　　　　　　　　　　　　　　　　Ｆ
